【裁判字號】    95,上,67
【裁判日期】    950425
【裁判案由】    返還借款
【裁判全文】
臺灣高等法院民事判決                    95年度上字第67號
上  訴  人  乙○○○
被  上訴人  甲○○
訴訟代理人  張仁龍律師
上列當事人間請求返還借款事件，上訴人對於中華民國94年12月
20日臺灣臺北地方法院94年度訴字第3544號第一審判決提起上訴
，本院於95年4月11日言詞辯論終結，判決如下：
    主  文
上訴駁回。
第二審訴訟費用由上訴人負擔。
    事實及理由
一、上訴人起訴主張：兩造為姊妹，被上訴人長期以來陸續向上
    訴人借款，至民國92年間，積欠上訴人新臺幣（下同）537
    萬4,000元未清償，經上訴人催討無效，上訴人乃持被上訴
    人所簽發之3紙本票（下稱系爭本票），向原法院聲請強制
    執行，並查封、拍賣被上訴人所有門牌號碼台北市○○○路
    ○段214之1號3樓之建物及其坐落基地。因被上訴人於93年10
    月間陳稱前揭不動產為其配偶王劍影所有，上訴人聲請查封
    致其夫妻失和，恐釀成家庭悲劇，請求上訴人准其先行一次
    清償250萬元，餘額再由被上訴人分期攤還，並請上訴人暫
    時撤銷查封前述不動產等語。上訴人念及手足之情，擔心被
    上訴人之婚姻破裂，故應允當庭向執行法院暫時撤回強制執
    行。其後兩造相約由被上訴人交付250萬元之即期支票，經
    上訴人收訖後，被上訴人另以必須在支票影本上蓋印簽收為
    由，向上訴人索取私章，上訴人不疑有他因而交付，然被上
    訴人竟趁上訴人與被上訴人配偶王劍影談話不及注意之際，
    擅持上訴人印章蓋用於被上訴人自行書寫完畢之和解書、撤
    回強制執行聲請狀上，並同時偽造上訴人簽名，用充上訴人
    答應被上訴人以250萬元解決全部債務之證據。嗣上訴人向
    原法院民事執行處聲請發還本票裁定之執行名義，民事執行
    處以上開事件業經被上訴人全部清償完畢為由不予發還，經
    上訴人閱卷，始知上情。兩造既自始並無任何免除被上訴人
    部分債務之約定，且上訴人於閱覽卷宗前根本不知被上訴人
    曾經陳報所謂支票簽收單、和解書、撤回強制執行聲請狀，
    遑論知悉各該上載內容，被上訴人自尚積欠上訴人287萬
    4,000元。為此依消費借貸法律關係，請求被上訴人返還上
    開金額。並聲明：(一)原判決關於駁回後開金額部分廢棄。(二)
    被上訴人應給付上訴人287萬4,000元。（上訴人於原審請求
    被上訴人應給付上訴人287萬4000元本息，原審駁回其請求
    ，其僅就本金部分上訴聲明不服）。
二、被上訴人則以：兩造之和解係經數次反覆磋商才達成合意，
    並非匆促決定，兩造達成合意後，即按兩造合意之內容製作
    和解書、強制執行撤回狀等文書，經上訴人確認內容無誤後
    始同意用印，用印完成後並即交執行法院。又兩造達成合意
    後曾就原法院93年度執字第30586號強制執行事件，相約於
    93年11月27日上午11時20分至原法院民事執行處玄股，依兩
    造和解內容製作「執行筆錄」，執行筆錄內明確記載「1.債
    權人乙○○○到院稱債務人已清償欠款，請求法院撤銷執行
    命令並塗銷查封登記。2.告知債權人債務人已清償欠款執行
    名義不予發還」，上開執行筆錄內容用語淺顯易懂，執行法
    院書記官亦曾明白告知上訴人「債務人（即被上訴人）已清
    償，執行名義不予發還」等語，並經上訴人確認無誤後方記
    載於執行筆錄，再由上訴人親自簽名確認，足證兩造確已達
    成如前述之和解，於當日確認和解內容後，被上訴人即將面
    額250萬元富邦銀行天母分行本行支票交付給上訴人收受，
    上訴人當場即返還面額分別為150萬元、236萬元、151萬4,
    000元之本票各一紙（合計為537萬4,000元）予被上訴人，
    兩造確係同意以250萬元現金解決537萬4,000元之債務，否
    則上訴人自不會將所有本票均返還予被上訴人等語，資為抗
    辯。並聲明：上訴駁回。
三、上訴人主張兩造為姊妹，被上訴人積欠上訴人537萬4,000元
    未清償，上訴人乃持被上訴人所簽發，面額分別為150萬元
    、236萬元、151萬4,000元之本票各一紙（金額合計537萬
    4,000元），聲請取得臺北地方法院93年度票字第22468號本
    票裁定，並進而於93年8月18日據之向原法院聲請強制執行
    ，查封、拍賣被上訴人所有門牌號碼台北市○○○路○段214
    之1號3樓之建物及其坐落基地，經原法院民事執行處分案為
    93年度執字第30586號給付票款事件處理，嗣被上訴人交付
    富邦銀行天母分行票號GG0000000號面額250萬元之支票予上
    訴人之事實，為被上訴人所不爭執，並有上訴人所提支票影
    本在卷（見臺北地方法院簡易庭94年度北調字第325號卷第8
    頁）足稽，自堪信為真實。
四、上訴人復主張其僅同意被上訴人於交付250萬元即期支票後
    ，暫時撤回強制執行，並未同意被上訴人以250萬元解決全
    部之債務，被上訴人於交付250萬元之即期支票後，藉詞必
    須在支票影本上蓋印簽收為由，向上訴人索取私章，上訴人
    不疑有他因而交付，被上訴人趁上訴人與被上訴人不及注意
    之際，擅持上訴人印章蓋用於其自行書寫之和解書、撤回強
    制執行聲請狀上，同時偽造上訴人簽名，用充上訴人答應被
    上訴人以250萬元解決全部債務之證據，兩造並未就被上訴
    人積欠上訴人537萬4,000元債務以250萬元達成和解，被上
    訴人仍應給付上訴人287萬4,000元云云，惟為被上訴人否認
    ，並以前詞置辯。經查：
  (一)兩造於原法院93年度執字第30586號執行事件進行中就被上
    訴人積欠上訴人537萬4,000元債務以250萬元達成和解，上
    訴人拋棄其餘287萬4,000元之追償，並具狀撤回執行，有上
    訴人所提和解書、民事撤回狀在卷可稽（見94年北調字第
    325號卷第9至12頁）；又依原法院93年度執字第30586號執
    行事件93年10月27日筆錄記載：「一債權人乙○○○到院稱
    債務人已清償欠款，請求法院撤銷執行命令，並塗銷查封登
    記。二告知債權人債務已清償欠款，執行名義不予發還」，
    上訴人並於上開文字記載後簽名，有被上訴人所提筆錄影本
    （見原法院卷第39頁）附卷可稽，上訴人並不否認上開署名
    為其親為（見原法院卷第32頁背面），且據證人即製作前開
    筆錄之書記官陳怡如到庭證稱「當時他們一起來，當時很吵
    ，尤其被告（即被上訴人）常常搶話，說要還錢，但是他說
    還錢的金額與卷內資料有出入。但原告（即上訴人）並未說
    話，我…詢問原告說，妳是否同意以被上訴人說的壹佰多萬
    元和解而視為清償全部的債權，就是拋棄其他債權，或只是
    取得壹佰多萬元後，而撤回執行事件而已，我有跟上訴人說
    這兩個的法律效果之不同，請上訴人考慮清楚……」、「我
    有看到票據，但不知道是什麼票據，但我有跟原告說你要確
    認好，才在筆錄簽名…」、「經我告訴原告兩者的法律效果
    後，原告說了類似視為全部清償的話。」（見原法院卷第53
    頁背面至54頁），此與上開執行筆錄記載內容大致相符；另
    被上訴人已簽發富邦銀行天母分行票號GG0000000號面額250
    萬元之支票交付予上訴人，上訴人並將系爭3張本票交還被
    上訴人，亦為上訴人所不爭執（見原法院卷第56頁），而系
    爭三張本票票面金額分別為150萬元、236萬元、151萬4,000
    元，倘上訴人並未有以250萬元與被上訴人達成和解，拋棄
    其餘債權之意思，則上訴人於收受被上訴人所簽發之金額
    250萬元支票後，僅需交還其中1張或2張本票即可，或另立
    書據載明已就上開欠款部分清償即可，惟上訴人仍將系爭三
    張本票全數交還被上訴人，堪認已就系爭債務以250萬元達
    成和解，上訴人同意免除被上訴人其餘債務。
  (二)上訴人雖主張其並未看清和解筆錄內容，其誤認簽名只是要
    確認已收到250萬元，始遵照書記官指示簽署，且執行筆錄
    僅記載：「已清償欠款」，而未特別記明「全部欠款」，亦
    未記明債權人已拋棄其餘欠款請求權，更未說明所謂「執行
    名義不予發還」之法律意義，自不足以推論上訴人有拋棄其
    餘債權之意思云云。惟上開執行筆錄之意義至為簡潔、清楚
    ，上訴人既自93年6月間起即歷經聲請本票裁定強制執行（
    上訴人係在93年6月14日經原法院核發93年度票字第22468號
    民事裁定）、提起強制執行之聲請（上訴人係於93年8月18
    日對被上訴人聲請進行強制執行）等程序，可知上訴人並非
    對於法律觀念全然不識之人，其就上開筆錄內容應有相當之
    瞭解；另據證人陳怡如證稱：「…我有跟上訴人說你要確認
    好，才在筆錄簽名…我有再三確認上訴人的意思，確認他瞭
    解後，才請他在筆錄簽名」、「（問：既然原告一人到場，
    為何未將捨棄其他債權之事記明筆錄？）當時我將兩者的法
    律效果不同告訴上訴人，如果是收到壹佰多萬元，捨棄其他
    債權，將來不能再要了」、「（問：當時原告說了什麼？）
    經我告訴上訴人兩者的法律效果後，上訴人說了類似視為全
    部清償的話」、「…我…向上訴人確認數次，告訴他是現在
    拿了錢撤回，暫時不執行，將來可以再告，或者撤回以後，
    視為清償，執行名義不會還給他，將來不能再告，經上訴人
    陳明真意是後者，且上訴人當時也沒有向我要債權憑證」（
    見原法院卷第54頁）等語，顯見證人陳怡如已再三向上訴人
    說明上開執行筆錄所載內容之涵意，為被上訴人已清償借款
    ，上訴人撤回執行，不得再向被上訴人要求給付其餘金額，
    且為上訴人所瞭解確認後簽名，上訴人於事後主張其於簽名
    時不明瞭上開筆錄文字之意義即行簽名云云，即屬無據。至
    於證人陳怡如所述兩造和解之金額數目雖有齟齬，然此或因
    作證之時間距前揭筆錄製作之際已相距年餘，伊非訴訟
    當事人，記憶容有舛誤，尚非與情理有悖，尚不得因其此部
    分證言稍有出入而否定其證言之真正。
  (三)上訴人另主張被上訴人偽造上訴人之簽名，並盜蓋上訴人之
    印文於其所製作之文書，向原法院執行處聲請撤回93年度執
    字第30586號給付票款事件之執行，固據其提出簽收支票、
    和解書、撤回強制執行聲請狀為證，被上訴人復自承上開文
    書之簽名為其先生王劍影所簽，印章為王劍影所蓋用（見原
    法院卷第21頁背面）。惟據證人即被上訴人配偶王劍影證稱
    ：「因為我問臺北地院志工，他寫了壹份初稿讓我騰，故我
    在和解書上寫了乙○○○的名字，將來和解時可以節省時間
    ，由原告乙○○○在上面蓋章即可，甲○○的名字也是我寫
    的。」、「原告的印章是到執行處，我拿和解書狀給二人看
    過後，二造將印章交給我，委託我代雙方蓋章，蓋好後，又
    要給兩造看過一遍，再把印章連和解書狀交給二人…」（見
    原法院卷第55頁及背面）。證人王劍影雖為被上訴人之配偶
    ，然揆其所證情節，參諸上開和解書、撤回執行聲請狀所載
    和解金額及撤回執行之意思，核與上開執行筆錄及證人陳怡
    如所證相符，則證人王劍影所言，自非不可採信，被上訴人
    抗辯證人王劍影係經上訴人授權於上開私文書簽名、用印，
    即非屬無據。縱證人王劍影未經上訴人授權即於上開簽收支
    票、和解書、撤回強制執行聲請狀簽名、用印，然上訴人事
    後於執行法院已收受被上訴人交付之250萬元之支票，書立
    和解書免除被上訴人其餘債務，並作成執行筆錄，已如前述
    ，上訴人未能舉證其他，徒以上開私文書爭執未與被上訴人
    達成和解云云，即非可採。
  (四)按和解，係指當事人約定，互相讓步，以終止爭執或防止爭
    執發生之契約，民法第736條定有明文。是和解有使當事人
    所拋棄之權利消滅及使當事人取得和解契約所訂明權利之效
    力（民法第737條參照）。至於當事人間讓步之金額全由兩
    造自行協商，本無多寡之限制，亦無標準可供衡量。上訴人
    固主張其不可能就總債權537萬4,000元僅以不足一半以上之
    250萬元達成和解云云，然因和解之目的乃在解決紛爭，個
    人基於某種因素之考量而大幅讓步，本非不可能之事，何況
    兩造既為姊妹關係，其情誼自較毫無關係之債權債務人為深
    厚，又上訴人發動執行程序後，其程序進行冗長，債權何時
    始能受償以及受償金額究為若干云云，實均屬未知之數，是
    兩造如於考量前揭因素、甚至其他原因後因此成立系爭和解
    ，俾令雙方權利義務關係早日確定，即非難以憑信。兩造既
    約定上訴人就受償金額250萬元以外，對於被上訴人之其餘
    債權287萬4,000元之權利已因和解而消滅，並偕同至原法院
    執行處陳稱被上訴人已清償借款，撤銷執行命令並塗銷查封
    登記，上訴人猶執已經消滅而不存在之債權對於被上訴人再
    事請求，為無理由。
五、綜上所述，被上訴人抗辯兩造於93年10月27日已合意締結和
    解書，就被訴人積欠上訴人537萬4,000元債務以250萬元達
    成和解，上訴人已簽收250萬元之支票且已如數兌現，並將
    被上訴人原所簽發之本票全部交還被上訴人，更應允不對被
    上訴人積欠之剩餘債務再為主張，上訴人就系爭剩餘債權已
    不得再為請求等語，並非無據。上訴人本於消費借貸之法律
    關係，請求被上訴人給付其餘借款287萬4,000元，為無理由
    ，不應准許。原審為上訴人敗訴之判決，及駁回其假執行之
    聲請，並無不合。上訴意旨指摘原判決不當，求予廢棄改判
    ，為無理由，應予駁回。
六、本件事證業已明確，兩造其餘主張陳述及所提之證據，經本
    院審酌後，認均不足以影響本判決之結果，均毋庸再予論述
    。
七、據上論結，本件上訴為無理由，依民事訴訟法第449條第1項
    、第78條，判決如主文。
中    華    民    國    95    年    4    月    25    日
                  民事第十三庭審判長法  官 陳昆煇
                                    法  官 陳駿璧
                                    法  官 李錦美
正本係照原本作成。
如不服本判決，應於收受送達後20日內向本院提出上訴書狀，其
未表明上訴理由者，應於提出上訴後20日內向本院補提理由書狀
（均須按他造當事人之人數附繕本）上訴時應提出委任律師或具
有律師資格之人之委任狀；委任有律師資格者，另應附具律師資
格證書及釋明委任人與受任人有民事訴訟法第466條之一第一項
但書或第二項（詳附註）所定關係之釋明文書影本。
中    華    民    國    95    年    4     月    25    日
                                    書記官 明祖全
附註：
民事訴訟法第四百六十六條之一（第一項、第二項）：
對於第二審判決上訴，上訴人應委任律師為訴訟代理人。但上訴
人或其他法定代理人具有律師資格者，不在此限。
上訴人之配偶、三親等內之血親、二親等內之姻親，或上訴人為
法人、中央或地方機關時，其所屬專任人員具有律師資格並經法
院認為適當者，亦得為第三審訴訟代理人。


司法院資訊處製作；財團法人民間司法改革基金會備份。
